---
title: "Análisis Descriptivo y Exploratorio de Datos"
author: "Curso de Estadística"
format: html
toc: true
number-sections: true
---

# Introducción

El análisis descriptivo y exploratorio de datos es el primer paso en cualquier estudio estadístico. Nos permite conocer la naturaleza de los datos, identificar valores atípicos y explorar posibles relaciones entre variables.

---

# 1. Conceptos Fundamentales

## Población y muestra

- **Población**: conjunto definido de objetos (e.g., todos los hogares de la CDMX).
- **Muestra**: subconjunto de la población seleccionado para el estudio.
- **Variable**: característica observada (e.g., número de personas en un hogar).

## Niveles de medida

- **Nominal**: categorías sin orden (sexo, estado civil).
- **Ordinal**: categorías ordenadas (nivel educativo).
- **Intervalo**: diferencias significativas pero sin cero absoluto (temperatura).
- **Razón**: igual que el intervalo pero con cero absoluto (edad, ingreso).

---

# 2. Tablas de Frecuencia

- **Frecuencia absoluta ($n_i$)**: número de veces que se presenta una categoría.
- **Frecuencia relativa ($f_i$)**: proporción respecto al total ($f_i = n_i / n$).
- **Frecuencias acumuladas**: sumas progresivas de frecuencias.

```{r}
#| echo: true
empleo <- c("Tiempo completo", "Tiempo parcial", "Desempleado", "Jubilado", "Hogar", "Estudiante", "Otros")
frecuencia <- c(167, 42, 14, 38, 27, 2, 4)
barplot(frecuencia, names.arg = empleo, las = 2, col = "steelblue")
```

---

# 3. Medidas de Tendencia Central y Dispersión

## Posición
- **Media**: promedio.
- **Mediana**: valor central.
- **Moda**: valor más frecuente.

## Dispersión
- **Rango**: diferencia entre el mayor y menor.
- **Varianza y desviación típica**.
- **Coeficiente de variación (CV)**.

```{r}
x <- c(10, 12, 15, 18, 19)
mean(x); median(x); sd(x); (sd(x)/mean(x))*100
```

---

# 4. Medidas de Forma

- **Asimetría (skewness)**: indica sesgo en la distribución.
- **Curtosis (kurtosis)**: concentración alrededor de la media.

---

# 5. Representación Gráfica

- **Histogramas**: forma de la distribución.
- **Boxplots**: resumen visual, detección de atípicos.
- **Diagramas de dispersión**: relación entre variables.

```{r}
#| echo: true
set.seed(1)
x <- rnorm(100)
y <- 2*x + rnorm(100)
plot(x, y, main = "Diagrama de dispersión", xlab = "X", ylab = "Y", pch = 19)
```

---

# 6. Relaciones entre Variables

## Correlación de Pearson

- Mide la fuerza y dirección de la relación lineal entre dos variables cuantitativas.

## Tablas de doble entrada

- Análisis de asociaciones entre variables categóricas.
- Uso del estadístico $\chi^2$ para contrastar independencia.

---

# 7. Análisis Exploratorio de Datos (EDA)

Objetivos:
- Familiarizarse con los datos.
- Describir la distribución.
- Identificar valores atípicos.
- Visualizar posibles asociaciones.

Actividades:
- Gráficos, resumen estadístico, detección de outliers.
- Tipificación de variables para comparación.

---

# 8. Contrastes de Hipótesis

- **Normalidad**: test de Shapiro-Wilk o Kolmogorov-Smirnov.
- **Homocedasticidad**: test de Levene.
- Importante para aplicar técnicas como ANOVA o regresión lineal.

---

# Conclusión

El análisis exploratorio de datos proporciona las herramientas básicas para comprender, describir y visualizar los datos antes de aplicar modelos más complejos.

---

# Recursos

- Rojo, J. M. (2006). *Análisis Descriptivo y Exploratorio de Datos*.
- Apuntes del curso de Análisis Exploratorio 2021.
